【裁判字號】    96,破更,5
【裁判日期】    980406
【裁判案由】    宣告破產
【裁判全文】
臺灣板橋地方法院民事裁定               96年度破更字第5號
聲  請  人  甲○○
上列聲請人聲請宣告破產事件，本院裁定如下：
    主  文
聲請駁回。
聲請程序費用由聲請人負擔。
    理  由
一、按破產，對債務人不能清償債務者，宣告之；債務人停止支
    付者，推定其為不能清償；法院對於破產之聲請，應自收到
    聲請之日起7 日內，以裁定宣告破產或駁回破產之聲請。在
    裁定前，法院得依職權為必要之調查，並傳訊債務人、債權
    人及其他關係人，破產法第57條、第1條第2項、第63條第 1
    、2 項分別定有明文。又債務人之財產價值，是否足堪清償
    其債務，應以債權人聲請破產時而非以其債務發生時為準，
    且不僅以不動產之有無及其價值為認定之依據，債務人是否
    尚有其他財產或信用能力，自應併予調查審認（最高法院92
    年度台抗字第89號裁判意旨參照）。次按財團費用及財團債
    務，應先於破產債權，隨時由破產財團清償之；破產宣告後
    ，如破產財團之財產不敷清償財團費用及財團債務時，法院
    因破產管理人之聲請，應以裁定宣告破產終止，破產法第97
    條、第148條分別定有明文。是參酌破產法第148條規定之旨
    趣，倘債務人確係毫無財產可構成破產財團，或破產財團雖
    勉強可組成，然其破產財團之財產尚不敷清償破產財團之費
    用及財團之債務，縱使予以裁定宣告債務人破產，此無異徒
    增破產程序及費用之浪費，復其他破產債權人已無法藉由破
    產程序而受到任何清償之機會，而無從依破產程序清理其債
    務，即無進行破產程序之必要，自得以無宣告破產之實益為
    由，依同法第63條第1 項規定，以裁定駁回債務人破產之聲
    請（司法院院字第1505號解釋意旨(二)、最高法院86年度台
    抗字第479號裁定意旨參照）。
二、聲請意旨略以：聲請人於就學期間即開始半工半讀負擔家計
    ，嗣聲請人之父親車禍開刀需巨額醫藥費，致早期購得之房
    屋因未繳房貸而遭法院拍賣，現全家另租屋居住，聲請人除
    負擔家計外，尚需支付房租，微薄薪資不足應付龐大開銷，
    故向銀行貸款周轉運用；復聲請人之兄嫂對其子不聞不問，
    聲請人肩負起照顧侄子之責任，更有甚者，聲請人之母親罹
    患肝硬化之重病，需長期就醫治療，是聲請人有限之收入，
    漸無法如期繳付相關貸款及每月超過新台幣（下同）5 萬元
    之利息（尚未包含違約利息），迄今負債高達3,465,516 元
    ，超過聲請人總資產甚多，為維聲請人及債權人雙方之合法
    權益，並予聲請人再生之機會，爰聲請宣告破產等語。
三、經查：依本院職權調查聲請人之財產狀況，聲請人名下有一
    不動產，地號為澎湖縣馬公市○○段0000-0000 號，房地持
    份比例為0.01666，房地面積為1.07平方公尺，價值 10,700
    元，有稅務電子閘門財產所得調件明細表附卷可稽。另聲請
    人陳報其現有財產僅有現金301,100 元，為利向本院證明，
    已將該現金向國泰世華銀行購買兌換國泰世華簽發之同額支
    票，有聲請人呈報之支票影本以資為證，是聲請人之財產總
    額應為311,800 元。再參酌聲請人積欠下列各債權人銀行之
    債權金額計有：中國信託商業銀行股份有限公司為422,18
    3元，上海商業儲蓄銀行股份有限公司為197,924元，台
    北富邦商業銀行股份有限公司為205,486 元，及其利息、違
    約金，美商花旗銀行股份有限公司為189,404 元，及其利
    息、違約金，美商美國運通銀行股份有限公司為 137,961
    元，渣打國際商業銀行股份有限公司（原新竹國際商業銀
    行股份有限公司）為92,124元，及其利息、違約金，香港
    商香港上海豐銀行股份有限公司為454,441 元，玉山商
    業銀行股份有限公司為45,292元，萬泰商業銀行股份有限
    公司為276,84 0元，及其利息、違約金，寶華商業銀行股
    份有限公司為104,309 元，台新國際商業銀行股份有限公
    司為143,943 元，及其利息、違約金，安泰商業銀行股份
    有限公司為213, 517元，及其利息、違約金，友邦國際信
    用卡股份有限公司為178,229 元，及其利息、違約金，臺
    灣美國運通國際股份有限公司為248,704 元，亦有本院函詢
    上開各債權人及其函覆附卷可憑。由上可知，聲請人所負債
    務既已達2,910,357元以上，而其所有資產僅311,800元，其
    債務額度自已遠逾其現存財產而顯有不能清償債務之情事。
四、惟查，參酌目前宣告破產事件之實務，破產管理人之報酬至
    少約需5 萬元，亦即聲請人如宣告破產，至少應支出破產管
    理人之報酬5 萬元；及行政院主計處之統計，臺北縣95年度
    平均每人每月消費支出約為19,001元；另破產程序必須選任
    破產管理人、定申報債權期間、預定債權人會議期日及其應
    議事項公告之、召開債權人會議、關於破產債權之加入及其
    數額之爭議經法院裁定後，破產管理人應改編債權表，提出
    於債權人會議、預分配破產財團等程序，通常須2 年始能終
    結（司法院頒布之各級法院辦案期限實施要點第2 點規定，
    破產事件之辦案期限為2 年參照）。是本件如以2 年計算，
    聲請人所應支出之破產管理人之報酬及聲請人個人之必要生
    活費用等財團費用即至少需要506,024 元（計算式：50,000
    元＋19, 001 元×12個月×2 年﹦506,024 元）。上開聲請
    人之財產僅311,800 元，顯不敷支付破產法規定之財團費用
    及財團債務，聲請人無從依破產程序清理債務，自無宣告聲
    請人破產之實益。
五、末按，聲請人於98年2月9日補充聲請理由狀中另陳，有無破
    產實益，不應於是否准許破產宣告中斟酌，其僅係為應否依
    破產法第148 條終止破產程序之問題爾，且新立法通過之消
    費者債務清償條例於立法說明中明確宣示：『縱使債務人之
    財產不敷清算程序之費用亦得利用債務清理程序』，可見無
    須具備破產實益之要件，惟破產法本重在將破產人之財產公
    平分配與債權人，現今破產實務上向認如債務人之財產不足
    清償破產財團費用，自不能准許宣告破產，係採裁定駁回破
    產聲請之立場，此與消費者債務清理條例重在給予債務人經
    濟生活重建之機會，二者立法目的及精神本有差異之處，聲
    請人即不得於循破產程序之同時執此以言；聲請人又陳，現
    今聲請宣告破產之眾多案例中，償債比例遠低於本件（高達
    9%）者，仍經法院認定有宣告破產之實益，故本件更有破產
    實益存在云云，然聲請人不僅未察上述案例中聲請人之財產
    總額均足敷支付破產財團之費用，卻逕以償債比例高低認定
    是否具有破產實益，似嫌速斷，附此說明。
六、綜上所述，本件聲請人之財產顯不敷支付破產法規定之財團
    費用及財團債務，無從依破產程序清理債務，自無宣告聲請
    人破產之實益，從而，聲請人聲請破產宣告，為無理由，應
    予駁回。
七、依破產法第5條、民事訴訟法第95條、第78條裁定如主文。
中    華    民    國    98    年     4    月      6   日
                  民事第三庭    法  官  邱育佩
以上正本係照原本作成。
如對本裁定抗告，須於裁定送達後10日內向本院提出抗告狀，並
應繳納抗告費新台幣1,000元。
中    華    民    國    97    年     4    月      6   日
                                書記官  彭麗紅


司法院資訊處製作；財團法人民間司法改革基金會備份。
